臺灣高等法院刑事判決　　　　　　　　　　　　　　九十年度上訴字第三六五號
　　上訴人　即
　　被　　　告　丙○○○
　　選任辯護人　陳德義
右上訴人因偽造文書等案件，不服臺灣宜蘭地方法院九十年度易緝字第二號，中華民
國九十年九月十四日第一審判決（起訴案號：臺灣宜蘭地方法院檢察署八十八年度偵
字第三三七六號）提起上訴，本院判決如左：
    主  文
原判決撤銷。
丙○○○共同連續行使偽造私文書，足以生損害於他人，處有期徒刑壹年。
    事  實
一、丙○○○與林忠梓為夫妻，二人為召集互助會，乃由丙○○○以其自己名義召集
    互助會擔任會首，於民國八十五年七月十日（即農曆八十五年五月二十五日）鳩
    集徐利雄、徐素華、張燕花、李永成、簡金隆、簡建章、簡金城、簡月娥、蔡月
    桂、黃建賢（以黃阿賢名義）、吳振芳、鄭阿東、石碧蓮、蔡清來、簡寶彩、王
    李梅（以王武雄、王巧玲名義各跟一會）、吳林阿魚（以吳至清之名義）等人含
    會首六十會，會期自農曆八十五年五月二十五日起，每會新台幣（下同）二萬元
    ，每月農曆二十五日於丙○○○前揭宜蘭縣頭城鎮○○○路二四二號之住處開標
    。丙○○○遂與林忠梓共同基於偽造文書及意圖為自己不法所有之概括犯意，自
    八十七年十二月十三日起至八十八年三月十日間（即農曆八十七年十月二十五日
    起至農曆八十八年一月二十五日），先後四次於丙○○○住處，由丙○○○在紙
    條上書寫某會員名稱及標金利息九千六百元，以此方式偽造標單，持以行使投標
    ，得標後再由丙○○○及林忠梓向其他活會會員詐稱該名會員得標，向被冒標之
    人稱是其他會員得標，以此方式使各活會會員均陷於錯誤，而交付會款（合計一
    百三十三萬一千二百元），足以生損害於被冒標之會員及其他各活會會員。
二、案經告訴人乙○○、簡寶彩等人訴由台灣宜蘭地方法院檢察署檢察官偵查起訴。
    理  由
一、認定犯罪事實所憑的證據及理由：
    (一)被告於原審中自白確有冒用他人名義標取會款之情形，但已忘係冒用何人之名
      義（見原審易緝字卷第四十三、八十二、一二四、一二五頁）。
    (二)又告訴人簡寶彩於原審調查中稱有記載每次開標之時間（見原審易緝字卷第八
      十二頁），而依其所提供之會簿記載，最後一次開標時間為農曆八十八年一月
      二十五日即國曆八十八年三月十日（原本見同卷第六十五頁、影本見同卷第一
      ○七至一一三頁）；告訴人乙○○於八十八年四月十二日在偵查中亦稱被告於
      八十八年四月十一日（即農曆八十八年二月二十五日）應開標，但未開標，且
      全家搬走等語（偵查他字卷第一八五號第八頁背面）。是知本會最後一次開標
      時間應為國曆八十八年三月十日。據此推算，則自八十五年七月十日（即農曆
      八十五年五月二十五日）至八十八年三月十日（即農曆八十八年一月二十五日
      ）間，應共開標三十二次。
    (三)惟觀諸被告自行統計之會員標會紀錄（見原審易緝字卷第三十八頁），其上僅
      載明二十八人得標（並參同卷第一二三頁，被告所稱上面打勾做記號，就是會
      有標走），再加上為會首之被告，得標人數不過二十九人，較已開標之次數猶
      少三人，足見應有三次開標係被告冒用他人名義開標。
    (四)又上開由被告自行統計之會員標會紀錄，雖載明告訴人鄭阿東係死會，惟據告
      訴人鄭阿東於原審陳稱其為活會（見原審易字卷第八十一頁），是被告認告訴
      人鄭阿東為死會即非可採。加計上開三會，應認有四會係被告所冒標。
    (五)又告訴人蔡清來、李森致、徐利雄、陳邱粉妹、陳張燕花、李沈樹梅、吳傳成
      等人均稱被告與其夫均共同收會款，且被告主持開標時，林忠梓亦在旁（見偵
      查他字第一八五號卷第九、四十九、五十頁），再斟諸告訴人乙○○前述被告
      與林忠梓全家於八十八年四月十一日前即遷離不知去向等情，足知被告與林忠
      梓二人就本件行使偽造標單犯行，均有為自己犯罪之犯意聯絡，並推由被告實
      行，就詐欺部分有行為分擔、犯意聯絡，均應論以共同正犯。
    (六)告訴人蔡清來稱有其他會員說我已得標等語，證人李致森稱以徐素華名義所跟
      的會，徐利雄說被告表示我已標過了，而被告也向徐利雄說標過了等語，告訴
      人徐利雄稱被告向我說徐素華標過了等語，證人陳張粉妹稱被告曾說己○○（
      以張阿才名義跟會）得標，但事後問他卻說沒得標等語，告訴人李沈樹梅稱被
      告收會錢時說張燕花標去的等語，證人吳傳成稱被告收會錢時說是李沈樹梅標
      走等語（見偵查卷第九、四十九、五十頁），雖據被告統計之會員標會記錄所
      載，上開告訴人及證人均係活會，然被告既已冒標四會，則其收取同一期會錢
      時任意對未參與開標者陳稱不同會員得標一節，即屬合於情理。
    (七)又被告擔任會首，冒用會員名義在紙上書寫會員姓名及數字金額，依互助會之
      特約及習慣，係表示某會員投標，願支付之利息，作為標單使用，核屬刑法第
      二百二十條第一項之準私文書，且其行使偽造文書行為並足生損害於遭冒標之
      會員及活會會員。
    (八)又據被告於陳稱係於第十五會以後始需錢週轉，陸續借標（見本院卷九十一年
      六月三日審判筆錄第十頁），被告既於第十五會後始須錢週轉，則其冒標之期
      間應在第十五會以後，即其犯罪時間係在八十六年九月二十六日起至八十八年
      三月十日間（即農曆八十六年八月二十五日起至農曆八十八年一月二十五日）
      。
    (九)被告復自承忘記何時以何人名義冒標（見原審易緝字卷第一二四頁），茲被告
      既已忘何時以何人名義冒標，本院以認定被告於第二十九期至三十二期冒標，
      其活會會員最少，詐取金錢亦最少，為最有利於被告，故認定被告四次冒標時
      間為自八十七年十二月十三日起至八十八年三月十日間（即農曆八十七年十月
      二十五日起至農曆八十八年一月二十五日）之每月農曆二十五日。又該四次之
  標金，依告訴人簡寶彩前揭會簿之記載，均為九千六百元（見原審易緝字卷第
      一一三頁），據此記載，應認被告詐騙之金額為活會三十二會（含遭冒標之四
      會）乘以遭冒標之四期，再乘以會錢二萬元減除內標標息九千六百元之數即一
      萬零四百元後，得款即為一百三十三萬一千二百元。
    (十)綜上所述，被告犯行應堪認定。
二、對於被告辯解的判斷：
    (一)被告辯稱：我寫標單時，只寫金額未寫會員姓名，且各告訴人或證人雖稱被告
      告以徐素華、徐利雄、張欽為、張燕花、李沈樹梅等已標走云云，惟上述各人
      仍為活會，且告訴人蔡清來仍為活會，又我在原審並沒有說冒標，只有說借標
      ，故被告並未冒標互助會。
    (二)經查：
      1.被告於原審時，已供明用他人冒標時，有將被冒用之會員及標金金額寫入標
        單（見原審易緝字卷第一二五頁），是其於本院翻異前供，應屬卸責之詞，
        不足採信。
      2.至被告稱徐素華等人仍為活會，與本院之認定相符，然被告確有冒標情事已
        如前述，然被告此一辯解仍不足佐證其無冒標之情事。
      3.又被告於原審調查時，曾陳明八十六年農曆六月的會，有得編號十到十五（
        指被告自行統記之標會紀錄表上之編號）會員的同意用他們的名義先標，至
        於冒標別人部分，則因時間太久，忘記了（見原審易緝字卷第四十三頁），
        被告上開陳述雖係針對另一互助會而言，惟被告既能清楚指明向編號十至十
        五之人借標，且表示忘記被冒標者之姓名，足可知悉被告對於借標及冒標之
        差別確能清楚區分，是被告於本院翻稱在原審僅說借標未說冒標云云，即不
        可採。
      4.從而被告所辯各節即無足採。
三、論罪的理由：
    (一)被告所為，係犯刑法第二百十六條、第二百十條、第二百二十條第一項之行使
      偽造私文書罪及刑法第三百三十九條第一項之詐欺取財罪。
    (二)被告與林忠梓間，就上開犯行間，均應論以共同正犯。
    (三)被告偽造標單後持以行使，其偽造之低度行為為行使之高度行為所吸收，不另
      論罪。
    (四)被告每次冒標後向被冒標暨其他活會會員詐欺，使該多數會員同時受害，為想
      像競合犯。
    (五)被告先後四次之行使偽造私文書及詐欺取財罪間，分別時間緊接，所犯構成要
      件分別相同，顯係各基於概括犯意為之，應分別論以連續犯，並各加重其刑。
    (六)被告所犯上開行使偽造私文書罪及詐欺取財罪間，有方法結果之牽連關係，應
      從較重之行使偽造私文書罪處斷。
    (七)公訴人起訴認為被告召集本會之初即有詐欺犯意，但又認僅冒標其中六會，而
      非已開標之三十二會，是公訴人所認定之詐欺時點，與事實尚有未符，應予說
      明。
四、撤銷改判的理由：
    (一)撤銷原判決的理由：
      1.原審認定被告冒標本會六次，詐騙金額達四百餘萬元，復認定被告就農曆八
        十六年六月二日所起之會亦有冒標云云，與本判決前揭事實欄認定不符，尚
        有未合（被告就農曆八十六年六月二日所起之會並未冒標一節，詳後述）。
      2.原審就被告與其夫林忠梓本件犯行間疏未置論有共同正犯關係，亦有未洽。
      3.被告上訴否認犯行，並指摘原審認定其犯罪為不當，雖無理由，惟原判決既
      有可議，即應予以撤銷改判。
    (二)自為判決的科刑理由：
      1.爰審酌被告犯罪之動機、目的、手段、所犯造成社會及多數會員之損害及影
        響甚鉅、詐得金額之多寡、事發至今三年有餘仍未與被害會員間達成和解及
        又未清償部分款項，但犯罪後態度良好等及其他一切情狀，量處如主文第二
        項所示之刑。
      2.又被告各次偽造之標單，已於各次標會即已丟棄，而已滅失，業據被告供明
    在卷，爰不宣告沒收。
五、對於其他公訴事實的處理：
    (一)公訴意旨復以被告就農曆八十五年五月二十五日所起之會有事實欄所載之四次
      冒標外，並尚有二次冒標行為；又就農曆八十六年六月二日所起之會亦有六次
      冒標詐欺會款情事，而認被告此部分亦犯刑法第二百十六條、第二百十條、第
      三百三十九條第一項之行使偽造私文書及詐欺等罪。
    (二)經查：
      1.被告就農曆八十五年五月二十五日所起之會，僅有四次冒標行為，公訴意旨
        認有六次，就超過本院認定範圍部分，依理由欄第一項各款所述，即不能認
        為成立。
      2.又就農曆八十六年六月二日所起之會部分，公訴人認被告犯罪，不外以被告
        自白為憑，茲查：
        (1)依卷附告訴人乙○○及庚○○所提供會簿觀之，於每年農曆五月十六日及
          十一月十六日各加標一次（見偵查他字第一八五號卷第二十九頁、他字第
          二○○號卷第九頁背面），而被告係於國曆八十八年四月十一日即農曆八
          十八年二月二十五日就另一互助會停標，業如前述，故本互助會最後一次
          開標係八十八年三月十九日，據此以記，共開標二十四次。
        (2)又依被告自行製作之本互助會會員標會統計（見原審易緝字卷第三十九頁
          ），僅二十一人曾標會，若加計會首則為二十二人，但該統計表上未列入
          已標會之會員丁○○，於本院調查中到庭陳稱六月二日的會共跟二會，二
          會都由被告借標，我都有同意（見本院卷第三十六頁），是加入此二會後
          ，恰為二十四人，與含會首在內之已開標次數相符。
        (3)告訴人庚○○於偵查中雖稱被告向他人說我的會是死會（見偵查他字第二
          ○○號卷第六頁背面），告訴人李許寶蓮於偵查中雖稱被告收錢時只說蘇
          讚興標會（見偵查他字第一八五號卷第五十七頁），證人李沈樹梅雖稱我
          以會簿編號二十二、二十三及二十七名義跟三會，都是活會，被告收錢時
          ，隨便說何人得標（見偵查他字第一八五號卷第五十七頁背面），證人吳
          傳成稱我參加一會，編號二十八號，是活會，被告並未說何人得標（見偵
          查他字第一八五號卷第五十六頁背面、五十七頁），證人林吳鳳稱參加編
          號十三、四十四共二會，均活會，被告未說明何人標走（見偵查他字第一
          八五號卷第五十七頁），證人陳鳳領稱我參加一會，編號二十號，活會，
被告說辛○○已標走，但未說到庭之人標過（見偵查他字第一八五號卷第
          五十七頁），證人張林秀鑾稱我入一會，編號十二號，被告未提何人標走
          （見偵查他字第一八五號卷第五十七頁），證人魏葉碧蘭稱我加入一會，
          編號十九號，被告收錢時未提何人得標（見偵查他字第一八五號卷第五十
          七頁背面）。依前揭由被告所提出之標會統計，上開各告訴人及證人均為
          活會，雖告訴人庚○○經人告知為死會，告訴人李許寶蓮、證人陳鳳領則
          陳稱被告收錢時表示，標會統計上記載仍為活會之會員辛○○得標，惟被
          告既陳明二人為活會，此外又無其他證據足佐被告有冒庚○○、辛○○之
          名得標，尚難認被告此部分犯行成立。
        (4)又證人陳秋混（以陳秋坤名義跟會）、甲○○、戊○○、均於本院調查時
          陳明答應被告借標（見本院卷第三十七頁、第五十二至五十五頁），證人
          沈瑞雲（以吳椿榮名義跟會）亦自承已得標（見本院卷第五十二頁），上
          開各節與被告自行統計之標會記錄相符，益見被告應無冒標情事。
        (5)按被告之自白，不得作為有罪判決之唯一證據，仍應調查其他必要之證據
    ，以察其是否與事實相符，刑事訴訟法第一百五十六條第二項定有明文，
          本件被告雖曾自白冒標，惟經傳訊相關證人調查結果，難認其自白與事實
          相符，自不能僅據其自白即認被告就本互助會亦有六次冒標行為。
    (三)綜上所述，本件尚不能證明被告就上開公訴意旨部分亦有犯罪，此外又查無其
      他證據足認被告犯罪，本應為無罪之諭知，惟公訴人認此部分與被告前揭有罪
      部分間有連續犯之裁判上一罪關係，爰不另為無罪之諭知。
六、適用的法律：
    (一)刑事訴訟法第三百六十九條第一項前段、第三百六十四條、第二百九十九條第
      一項前段。
    (二)刑法第二十八條、第五十六條、第二百十六條、第二百十條、第二百二十條第
      一項、第三百三十九條第一項、第五十五條。
    (三)罰金罰鍰提高標準條例第一條前段。
本案經檢察官劉永清到庭執行職務。
中      華      民      國    九十一    年      六      月     十七     日
                              臺灣高等法院刑事第二十庭
                                  審判長法  官  葉  麗  霞
                                        法  官  李  錦  樑
      法  官  范  清  銘
右正本證明與原本無異。
如不服本判決應於收受送達後十日內向本院提出上訴書狀，其未敘述上訴之理由者並
得於提起上訴後十日內向本院補提理由書（均須按他造當事人之人數附繕本）。
                                        書記官  黃  麗  玲
中      華      民      國    九十一    年      六      月     十七     日
附錄：本案論罪科刑法條全文
刑法第二百一十條：
偽造、變造私文書，足以生損害於公眾或他人者，處五年以下有期徒刑。
刑法第二百一十六條：
行使第二百十條至第二百十五條之文書者，依偽造、變造文書或登載不實
事項或使登載不實事項之規定處斷。
刑法第三百三十九條：
 (普通詐欺罪)
意圖為自己或第三人不法之所有，以詐術使人將本人或第三人之物交付者
，處五年以下有期徒刑、拘役或科或併科一千元以下罰金。
以前項方法得財產上不法之利益或使第三人得之者，亦同。
前二項之未遂犯罰之。
